臺灣高雄地方法院刑事判決　　　　　　 96年度交易字第377號
公　訴　人　臺灣高雄地方法院檢察署檢察官
被　　　告　甲○○
上列被告因過失傷害案件，經檢察官提起公訴（96年度調偵字第
340號），本院判決如下：
    主  文
甲○○犯過失傷害罪，處有期徒刑肆月，減為有期徒刑貳月，如
易科罰金，以銀元參佰元即新臺幣玖佰元折算壹日。
    事  實
一、甲○○於民國95年5 月24日中午，駕駛車牌號碼S4-7501 號
    自用小客車，沿臺南縣永康市○○○路由東往西方向行駛，
    嗣於同日中午12時30分許，途經中正南路689 號甲○○所有
    之店面前，欲右轉停靠在該店面前時，本應注意汽車向右靠
    路邊停車行駛時，駕駛人應隨時注意右後來車，且依當時天
    候晴、日間自然光線、路面乾燥無缺陷、無障礙物，視距良
    好，並無不能注意情事，竟疏未注意右後來車，而貿然向右
    靠路邊停車行駛，適有丙○○騎乘車牌號碼ORI-687 號重型
    機車搭載乙○○，同向行駛於機車優先道上，因見甲○○駕
    車突然右轉，故閃避不及，其所騎乘之機車乃先擦撞丁○○
    所有停放在路邊之車牌號碼S4-7501 號自用小貨車左前方向
    燈，再反彈擦撞甲○○所駕駛之上開車輛，致乙○○因此受
    有右小腿骨神經損傷、右膝、小腿踝挫傷等傷害。嗣甲○○
    肇事後，於偵查機關未發覺其犯罪之前，主動向據報到達現
    場處理之警員坦承肇事，而願接受裁判。
二、案經乙○○訴由臺灣高雄地方法院檢察署檢察官偵查起訴。
    理  由
一、證據能力：本判決所引用之證據資料（詳後引證據），其中
    傳聞證據部分，縱無刑事訴訟法第159 條之1 至第159 條之
    4 或其他規定之傳聞證據例外情形，亦因被告及檢察官或同
    意可作為證據使用，或未聲明異議，依刑事訴訟法第159 條
    之5第1項、第2 項之規定，本院審酌該證據作成之情況，認
    為適當，應得為證據。
二、訊據被告承認於上開時、地，駕駛車牌號碼S4-7501 號之自
    用小客車，沿臺南縣永康市○○○路由東往西方向行駛，行
    經中正南路689 號時，發生車禍之事實，惟否認有過失傷害
    犯行，辯稱：其並未右轉擦撞到乙○○，乙○○是先擦撞丁○○停放在路邊的自用小貨車，以致造成傷害等語。經查：
（一）被告於95年5 月24日中午，駕駛上開自用小客車，沿臺南
      縣永康市○○○路由東往西方向行駛，嗣於同日中午12時
      30分許，途經中正南路689 號被告所有之店面前，欲右轉
      停靠在該店面前時，未打方向燈，貿然右轉，適丙○○騎
      乘車牌號碼ORI-687 號重型機車搭載告訴人乙○○，同向
      行駛於機車優先道上，因見被告駕車突然右轉，故閃避不
      及，其所騎乘之機車乃而先擦撞丁○○所有停放在路邊之
      車牌號碼6W-0923 號自用小貨車左前方向燈處，再反彈擦
      撞被告所駕駛之上開車輛，致乙○○因此受有右小腿骨神
      經損傷、右膝、小腿踝挫傷之事實。業據證人丙○○於警
      詢及本院審理中證稱：95年5 月24日12時30分許，其騎乘
      車牌號碼ORI-687 號重型機車搭載告訴人乙○○，沿臺南
      縣永康市○○○路由東向西方向行駛在機車專用道上，行
      經中正南路689 號前時，被告駕駛車牌號碼S4-7501 號自
      用小客車行駛在其所騎乘機車之左前方，沒有打方向燈，
      忽然右轉，其為了要閃避該車，往右靠，先撞到丁○○所
      有停放在路邊之車牌號碼6W-0923 號自用小貨車，再反彈
      撞到被告所駕駛之上開自用小客車，告訴人乙○○右腳擦
      撞到丁○○所有上開車輛之左前車燈，其機車左前車頭撞
      到被告前揭車輛之右後車門等語明確（警卷第18頁至第19
      頁、第30頁至第32頁、本院卷第93頁至第97頁）；且經證
      人丁○○於警詢及本院審理時證稱：95年5 月24日上午11
      時許，其將車牌號碼6W-0923 號自用小貨車停放在臺南縣
      永康市○○○路689 號隔壁，其所經營薑母鴨店面前之遮
      陽棚下等語綦詳（警卷第26頁至第27頁、本院卷第89頁至
      第91頁）；均核與告訴人乙○○於警詢、偵查中供稱：當
      日其搭乘丙○○所騎乘之上開機車，行經臺南縣永康市○○○路689 號前，被告所駕駛之上開車輛同向行駛在第2
      快車道與機車優先道中間，未打方向燈，忽然右轉，丙○○緊急煞車並向右閃避該車，致其右腳撞到丁○○所有停
      放在路邊之上開車輛左前車燈等語相符（警卷第15 頁 至
      第16頁、第28頁至第29頁；偵他卷第18頁至第20頁）。又
      被告所駕駛之上開車輛右後側車門凹陷；證人丁○○所有
      上開車輛左前方向燈破損之事實，復有照片附卷足憑（警
      卷第38頁上方照片；鼓山區公所調解卷最後1 頁上方照片
      ）。爰審酌一般人在遭遇即將發生車禍時，立即反應係先
      煞車，在煞車不及之狀況下，才會將車頭偏向他側閃避，
      可知肇事當時，證人丙○○因發現被告所駕駛之上開車輛
      ，突然右轉，緊急煞車已無法煞停，才會向右靠閃避，嗣
      又發現擦撞證人丁○○所停放之上開車輛後，再向左閃避
      ，再與被告所駕駛之上開車輛擦撞。而告訴人因本件車禍
      ，受有右小腿骨神經損傷、右膝、小腿踝挫傷等傷害，有
      財團法人奇美醫院95年5 月24日診斷證明書、重仁骨科醫
      院95年5 月30日診斷證明書附卷可稽（警卷第7 頁反面、
      第8 頁）。衡情，車禍發生第1 次撞擊點，力道較強，而
      證人乙○○受傷部位均在右側，足認證人乙○○應先撞倒
      證人丁○○所停放之上開車輛，再撞倒被告駕駛之上開自
      用小客車。此外，復有道路交通事故現場圖、道路交通事
      故調查報告表（一）、（二）在卷可參（警卷第33頁至第
      35頁；偵卷第4 頁；本院卷第54頁）。是此部分事實，應
      堪認定。
（二）被告雖以上開情詞置辯，惟查：
    1.被告於警詢中業已坦承過失犯行，並供稱：當日駕駛上開
      自用小客車沿中正南路由東向西方向行駛於機車優先道，
      要開往中正南路689 號所有之店面並打方向燈，其駕駛之
      上開車輛右後車門與丙○○所騎乘之機車左前車頭發生擦
      撞，其覺得本件交通事故，其有過失等語（警卷第23頁至
      第25頁）。嗣被告翻異前供，於本院審理時先稱：當時有
      打右轉方向燈，要右轉在其店門前停車，發現店面前有車
      子停放，才又改向要到其他地方停車轉方向盤，車禍就發
      生等語（本院卷第50頁第1 行至第6 行、第61頁倒數第6
      行至最後1 行）；再改稱：當時其本來是要停入其店門口
      ，但在薑母鴨店前面附近，發現其店門口有停放車輛，無
      法停車，其駕駛車輛行經薑母鴨店門前至其店面時，均係
      直行，均並無偏向機車道，亦未右轉等語（本院卷第87頁
      倒數第6 行、第102 頁第6 行至第103 頁第2 行）。則被
      告前開供詞反覆，前後矛盾，是否真實，已非無疑。況證
      人丙○○於本院審理時證稱：當時其騎乘機車搭載告訴人
      乙○○，行駛在機車道右側，前方機車道上均無其他車輛
      停放，被告駕駛上開自用小客車，並非直行，而係往其店
      面方向右轉，車頭歪斜且靠向路邊，要斜靠入機車道，其
      發現被告忽然右轉，因煞車不及才會往右靠而撞倒停放在
      路邊的藍色貨車（即證人丁○○之上開自用小貨車），在
      反彈撞到被告所駕駛之上開自用小客車；當時藍色貨車係
      停放在機車道外側，而藍色貨車與被告上開自用小客車相
      距約2 至3 個重型機車車身之距離等語明確（本院卷第94
      頁倒數第14行至倒數第15行、第95頁倒數第20行至倒數第
      14行、本院卷第96頁倒數第12行至第97頁第16行），則當
      時證人丙○○原係行駛於機車專用道上，且前方均無其他
      車輛停放，若非被告所駕駛之上開車輛忽然右轉，使證人
      丙○○因煞車不及，而必須往右閃避，否則證人丙○○為
      何在正常行使之狀況下，忽然往右閃避，而與證人丁○○
      所有停放在機車道外側之自用小貨車發生擦撞。又車禍現
      場中正南路為2 線道及1 機車道之道路，第1 、2 線道寬
      度分別為3.9 公尺、3.4 公尺，機車專用道寬度為2 公尺
      ，當時證人丙○○所騎乘之上開機車，係先擦撞證人丁○○所停放之上開自用小貨車後，再反彈擦撞被告所駕駛之
      自用小客車，擦撞當時，證人丁○○之自用小客車係停放
      在機車專用道外側，而該2 台車相距約2 至3 個重型機車
      車身之距離，依此推算，當時被告所駕駛之上開自用小客
      車應係行駛在第2 線道右側及機車專用道之間，並非在第
      1 線道。
    2.若依被告前開所辯，當時其駕車行經薑母鴨店及至其所有
      之店門前，均係直行，完全沒有要往店面方向行駛。則被
      告既完全在機車優先道左側之慢車道上直行，且丁○○所
      有上開車輛亦停放在機車優先道外側，證人丙○○復直行
      於機車優先道上，本件車禍應不會發生。再者，被告行經
      其所有之店門前，完全無靠路邊行駛之動作，過家門而不
      入，亦與常情不符。
    3.從而，被告上開所辯，顯係卸責之詞，不足採信。
（三）按道路交通安全規則第98條第1 項第6 款規定：「汽車在
      同向2 車道以上之道路（車道數計算，不含車種專用車道
      、機車優先道及慢車道），除應依標誌或標線之指示行駛
      外，變換車道時，應讓直行車先行，並注意安全距離。」
      被告既領有小型車駕駛執照，則其就上開規定應已知之甚
      詳，自應確實遵守；而當時天候晴、日間自然光線、路面
      乾燥無缺陷、無障礙物，視距良好等情，亦有卷附道路交
      通事故調查報告表可參，故依當時天候及路況，被告並無
      不能注意之情事，是被告疏未注意上開規定，貿然右轉，
      致與證人丙○○發生車禍，顯見被告應有過失甚明。又本
      件經送臺灣省臺南區車輛行車事故鑑定委員會、臺灣省車
      輛行車事故覆議鑑定委員會鑑定後，亦同此認定，有臺灣
      省臺南區車輛行車事故鑑定委員會96年3 月21日鑑定意見
      書、臺灣省車輛行車事故覆議鑑定委員會96年8 月28日府
      覆議字第0966202658號函可參。
（四）按過失傷害罪之相當因果關係，係以行為人過失與被害人
      傷害間有相當因果關係而言。所謂相當因果關係，係指依
      經驗法則，綜合行為當時所存在之一切事實，為客觀之事
      後審查，認為在一般情形下，有此環境，有此行為之同一
      條件，均可發生同一之結果者，則該條件即為發生結果之
      相當條件，行為與結果即有相當之因果關係。經查：被害
      人乙○○確因被告違反上開規定肇事之基礎原因行為，而
      受有如事實欄所示之傷害結果，有前開診斷證明書可參，
      是被告之過失行為與被害人之傷害結果間，應具有相當因
      果關係。綜上，本件罪證明確，被告犯行已堪認定，應依
      法論科。
二、新舊法比較：
    被告行為後，刑法業於94年2 月2 日修正公布，部分條文並
    於95年7 月1 日施行。依修正後刑法第2 條第1 項規定：「
    行為後法律有變更者，適用行為時之法律。但行為後之法律
    有利於行為人者，適用最有利於行為人之法律。」，此條規
    定係規範行為後法律變更所生新舊法律比較適用之準據，是
    刑法第2 條本身雖經修正，尚無比較新舊法之問題，應一律
    適用裁判時之現行刑法第2 條。又比較新舊法時，應就罪刑
    有關之共犯、牽連犯、連續犯、有無累犯加重、自首減輕暨
    其他法定加減原因與加減例等一切情形，綜其全部罪刑之結
    果而為比較，復有最高法院95年度第8 次刑庭會議決議可資
    參照。茲就本案有關之新舊法比較臚列如下：
（一）關於法定刑罰金刑部分，刑法分則編各罪所定罰金之貨幣
      單位原為銀元，且依修正前刑法第33條第5 款規定，罰金
      刑為1 銀元以上，而有關罰金倍數之調整及銀元與新臺幣
      之折算標準，則定有「罰金罰鍰提高標準條例」及「現行
      法規所定貨幣單位折算新臺幣條例」，除罰金以1 銀元折
      算3 元新臺幣外，並將72年6 月26日以前修正之刑法部分
      條文罰金數額提高2 至10倍，其後修正者則不再提高倍數
      ；嗣修正後刑法第33條第5 款則將罰金刑提高為新臺幣1
      千元以上，並以百元計算之，且因刑法第33條第5 款所定
      罰金貨幣單位既已改為新臺幣，刑法分則編各罪所定罰金
      之貨幣單位亦應配合修正為新臺幣，且考量刑法修正施行
      後，不再適用「現行法規所定貨幣單位折算新臺幣條例」
      ，為使刑法分則編各罪所定罰金之最高數額與刑法修正前
      趨於一致，爰增訂刑法施行法第1 條之1 規定，將刑法分
      則編各罪所定罰金之貨幣單位均改為新臺幣，並將72年6
      月26 日 以前修正之刑法部分條文罰金數額提高為30倍，
      其後修正者則提高為3 倍。是以刑法分則編各罪所定罰金
      刑之最高數額，於上開規定修正後仍屬一致，並無不同；
      但其罰金刑之最低數額，修正前為銀元1 元即新臺幣3 元
      以上，因修正後已提高為新臺幣1 千元以上，自以修正前
      之規定較為有利。
（二）罰金刑之加重減輕：罰金刑之加重，依修正後刑法第67條
      規定，其最高度及最低度同加重之，較修正前刑法第68條
      所定，僅加重其最高度，不利於被告。而罰金刑之減輕，
      依修正後刑法第67條規定，其最高度及最低度同減輕之，
      較修正前刑法第68條所定，僅減輕其最高度，有利於被告
      。
（三）被告行為時之刑法第62條規定：「對於未發覺之罪自首而
      受裁判者，減輕其刑。但有特別規定者，依其規定。」，
      無論自首之動機為何，均應依法減輕其刑；而被告行為後
      ，95年7 月1 日新修正施行之刑法第62條規定：「對於未
      發覺之罪自首而受裁判者，得減輕其刑。但有特別規定者
      ，依其規定。」，其立法理由係授權裁判者視具體情況決
      定減輕其刑與否，以符公平之旨，換言之，縱有符合自首
      之要件，裁判者仍得視具體狀況不予減輕其刑。比較新、
      舊法之結果，修正前之規定顯然較有利於被告。
（四）經整體比較後，自應適用對被告較為有利之舊刑法。
三、核被告甲○○所為，係犯刑法第284 條第1 項前段之過失傷
    害罪。又被告於肇事後犯罪未被發覺前，留在現場，向到場
    警員表明為肇事者而接受裁判之情事，業據被告於警詢中自
    承在卷（詳警卷第25頁第1 行），並有道路交通事故現場圖
    註記可證，合於自首要件，爰依刑法第62條前段規定，減輕
    其刑。爰審酌被告犯後未坦承犯行，態度非佳，因駕車過失
    而肇事，導致告訴人所受之傷害非輕，且未賠償告訴人所受
    之損害等一切情狀，量處如主文所示之刑。又查被告犯罪時
    間，係在96年4 月24日以前，核符中華民國96年罪犯減刑條
    例第2 條第1 項第3 款之規定，應減其宣告刑2 分之1 ，並
    諭知易科罰金之折算標準，以示懲儆（修正前刑法第41條第
    1 項規定：「犯最重本刑為5 年以下有期徒刑以下之刑之罪
    ，而受6 個月以下有期徒刑或拘役之宣告，因身體、教育、
    職業、家庭之關係或其他正當事由，執行顯有困難者，得以
    1 元以上3 元以下折算1 日，易科罰金。但確因不執行所宣
    告之刑，難收矯正之效，或難以維持法秩序者，不在此限」
    ；又關於易科罰金折算標準，廢止前罰金罰鍰提高標準條例
    第2 條前段規定，就其原定數額提高為100 倍折算1 日，則
    依上開規定所定之易科罰金折算標準，應以銀元300 元折算
    1 日，經折算為新臺幣後，應以新臺幣900 元折算為1 日。
    惟95年7 月1 日施行之刑法第41條第1 項規定：「犯最重本
    刑為5 年以下有期徒刑以下之刑之罪，而受6 個月以下有期
    徒刑或拘役之宣告者，得以新臺幣1000元、2000元或3000元
    折算1 日，易科罰金。但確因不執行所宣告之刑，難收矯正
    之效，或難以維持法秩序者，不在此限」，比較修正前後之
    易科罰金折算標準及其限制，以修正前之規定較有利於被告
    ）。
據上論斷，應依刑事訴訟法第299 條第1 項前段，刑法第2 條第
1 項、第284 條第1 項前段，修正前刑法第62條、第41條第1 項
前段，中華民國96年罪犯減刑條例第2 條第1 項第3 款、第7 條
，罰金罰鍰提高標準條例第1 條前段，廢止前罰金罰鍰提高標準
條例第2 條，現行法規所定貨幣單位折算新臺幣條例第2 條，判
決如主文。
本案經檢察官戊○○到庭執行職務。
中　　華　　民　　國　　96　　年　　11　　月　　23　　日
                  交通法庭  審判長 法  官  方百正
                                   法  官  戴韻玲
                                   法　官  王碧瑩
以上正本證明與原本無異。
如不服本判決應於收受本判決後10日內向本院提出上訴書狀，並
應敘述具體理由，如未敘述上訴理由者，應於上訴期間屆滿後20
日內補提理由書狀於本院（均須按他造當事人之人數附繕本）「
切勿逕送上級法院」。
中　　華　　民　　國　　96　　年　　11　　月　　23　　日
　　　　　　　　　　　　　　　　　 書記官  蔡語珊
附錄本案論罪法條：
中華民國刑法第284條第1項
（過失傷害罪）
因過失傷害人者，處 6 月以下有期徒刑、拘役或 5 百元以下罰
金，致重傷者，處1 年以下有期徒刑、拘役或5 百元以下罰金。
